ACORDAO-COMPLETO-2358129

ACÓRDÃO 13183/2019 ATA 39/2019 - PRIMEIRA CÂMARA

VISTOS, relatados e discutidos estes autos de pensões militares deferidas pelo Comando do Exército,
ACORDAM os Ministros do Tribunal de Contas da União, reunidos em sessão da Primeira Câmara, diante das razões expostas pelo Relator, com fundamento no art. 71, inciso III, da Constituição Federal e nos arts. 1º, inciso V, 39, inciso II, e 45 da Lei 8.443/1992, em:
9.1. considerar legais os atos de pensão militar de interesse das sras. Edelmira Pedroso dos Santos, Aracy Maria Aimi Pinali Dona, Dalva Rosa Martins Oliveira, Carmozina Ferreira Zanini, Susana de Azevedo e Silva, Veruschka Diniz, Dulcineia Machado da Silva, Andrea de Cacia Bilo Kucera, Rosieli Pinto Kucera, Veranice Pinto Kucera e Victoria Martins Kucera, ordenando seu registro;
9.2. considerar ilegais os atos de concessão de interesse das sras. Rosi Brasil Kunzler e Ana Silva de Oliveira, recusando seu registro;
9.3. dispensar o ressarcimento das quantias indevidamente recebidas, em boa-fé, pelas interessadas, consoante o Enunciado 106 da Súmula de Jurisprudência deste Tribunal;
9.4. determinar ao Comando do Exército que:
9.4.1. faça cessar, no prazo de 15 (quinze) dias, contado a partir da ciência desta deliberação, os pagamentos decorrentes dos atos impugnados, sob pena de responsabilidade solidária da autoridade administrativa omissa, consoante disposto nos arts. 71, inciso IX, da Constituição Federal e 262 do Regimento Interno desta Corte;
9.4.2. dê ciência do inteiro teor desta deliberação às sras. Rosi Brasil Kunzler e Ana Silva de Oliveira, alertando-as de que o efeito suspensivo proveniente da interposição de eventuais recursos, caso não providos, não as exime da devolução dos valores indevidamente percebidos após a notificação;
9.4.3. envie a esta Corte de Contas, no prazo de 30 (trinta) dias, por cópia, comprovante de que as interessadas tiveram ciência desta deliberação;
9.5. esclarecer à unidade de origem, com supedâneo no art. 262, § 2º, do Regimento Interno, que as concessões consideradas ilegais poderão prosperar mediante a emissão e o encaminhamento a este Tribunal de novos atos concessórios, escoimados da irregularidade apontada nestes autos;
9.6. determinar à Sefip que:
9.6.1. proceda ao destaque do ato de concessão de interesse dos srs. Jader Gabriel Figueredo Fagundes, Taline Castro da Silva e Cassia Alessandra Maciel Fagundes e, previamente à instrução do novo processo, obtenha por cópia, junto à origem, a documentação que deu suporte ao reconhecimento de união estável entre a sra. Taline Castro da Silva e o instituidor, sr. Vicente Eduardo Antunes Fagundes;
9.6.2. consoante disposto no art. 6º, § 1º, inciso II, da Resolução TCU 206/2007, providencie a correção, no sistema e-Pessoal, da “Ficha Financeira”, linha “Valor integral do soldo de referência para o cálculo dos proventos” e coluna “Valor Referência”, lançada no ato alusivo à sra. Carmozina Ferreira Zanini (peça 7) , de forma a evidenciar a proporcionalização dos valores efetivamente pagos à interessada;
9.6.3. monitore o cumprimento das medidas indicadas no item 9.4.

Apreciação, para fins de registro, de atos de pensões militares editados pelo Comando do Exército.

Primeira Câmara

Ministério da Defesa - COMANDO DO EXÉRCITO (VINCULADOR).

3. Interessados: Ana Silva de Oliveira (XXX.863.460-XX); Andrea de Cacia Bilo Kucera (XXX.164.520-XX); Aracy Maria Aimi Pinali Dona (XXX.330.980-XX); Carmozina Ferreira Zanini (XXX.727.600-XX); Cassia Alessandra Maciel Fagundes (XXX.111.310-XX); Dalva Rosa Martins Oliveira (XXX.579.380-XX); Dulcineia Machado da Silva (XXX.237.290-XX); Edelmira Pedroso dos Santos (XXX.828.990-XX); Jader Gabriel Figueredo Fagundes (XXX.664.630-XX); Rosi Brasil Kunzler (XXX.840.410-XX); Rosieli Pinto Kucera (XXX.951.430-XX); Susana de Azevedo e Silva (XXX.557.140-XX); Taline Castro da Silva (XXX.848.660-XX); Veranice Pinto Kucera (XXX.860.200-XX); Veruschka Diniz (XXX.039.157-XX); Victoria Martins Kucera (XXX.936.620-XX).

13.1. Ministros presentes: Walton Alencar Rodrigues (Presidente), Benjamin Zymler (Relator), Bruno Dantas e Vital do Rêgo.
13.2. Ministro-Substituto presente: Weder de Oliveira.

BENJAMIN ZYMLER

Adoto como relatório, com os ajustes de forma pertinentes, a instrução elaborada no âmbito da Secretaria de Fiscalização de Pessoal (Sefip) , a qual contou com a anuência dos dirigentes da unidade técnica e do representante do Ministério Público nos autos:
“INTRODUÇÃO
Trata-se de atos de pensão militar, submetidos, para fins de registro, à apreciação do Tribunal de Contas da União (TCU) , de acordo com o art. 71, inciso III, da Constituição Federal.  Os atos foram cadastrados e disponibilizados ao TCU por intermédio do Sistema e-Pessoal, na forma dos arts. 2º e 4º da Instrução Normativa TCU 78/2018.
Os atos deste processo pertencem às seguintes unidades:
Unidade emissora: MINISTÉRIO DA DEFESA-COMANDO DO EXÉRCITO (VINCULADOR) .
Unidade cadastradora:  DIRETORIA DE INATIVOS E PENSIONISTAS.
Subunidade cadastradora: SUC3 - 3ª Região Militar.
EXAME TÉCNICO
Procedimentos aplicados
Os procedimentos para exame, apreciação e registro de atos de pessoal encontram-se estabelecidos na Instrução Normativa TCU 78/2018 e na Resolução TCU 206/2007. 
....................................................................................................................................................................
Exame das Constatações
Ato: 1202/2018 - Interessado: EDI DOS SANTOS
Beneficiária: EDELMIRA PEDROSO DOS SANTOS – Cônjuge
Parecer do Controle Interno: considerar o ato Legal.
....................................................................................................................................................................
Ato: 1332/2018 - Interessado: ANTONIO KUNZLER 
Beneficiária: ROSI BRASIL KUNZLER – Cônjuge
Parecer do Controle Interno: considerar o ato Legal.
....................................................................................................................................................................
Ato: 1887/2018 - Interessado: ROSALINO CONSTANTE DONA 
Beneficiária: ARACY MARIA AIMI PINALI DONA – Cônjuge
Parecer do Controle Interno: considerar o ato Legal.
....................................................................................................................................................................
Ato: 1891/2018 - Interessado: OLMIRO OLIVEIRA 
Beneficiária: DALVA ROSA MARTINS OLIVEIRA – Cônjuge
Parecer do Controle Interno: considerar o ato Legal.
....................................................................................................................................................................
Ato: 11534/2018 - Interessado: VICENTE EDUARDO ANTUNES FAGUNDES 
Beneficiários: TALINE CASTRO DA SILVA – Companheira; CASSIA ALESSANDRA MACIEL FAGUNDES – Filha e JADER GABRIEL FIGUEREDO FAGUNDES – Filho
Parecer do Controle Interno: considerar o ato Legal.
....................................................................................................................................................................
Ato: 13178/2018 - Interessado: HOMERO PEDRO ZANINI
Beneficiária: CARMOZINA FERREIRA ZANINI – Cônjuge
Parecer do Controle Interno: considerar o ato Legal.
....................................................................................................................................................................
Ato: 13330/2018 - Interessado: LAERTE CRUZ E SILVA
Beneficiária: SUSANA DE AZEVEDO E SILVA – Filha
Parecer do Controle Interno: considerar o ato Legal.
....................................................................................................................................................................
Ato: 37719/2018 - Interessado: JOAO BRASIL GABRIEL DE OLIVEIRA 
Beneficiária: ANA SILVA DE OLIVEIRA – Cônjuge
Parecer do Controle Interno: considerar o ato Legal.
....................................................................................................................................................................
Ato: 45381/2018 - Interessado: MOISES SOUZA DINIZ NETO 
Beneficiária: VERUSCHKA DINIZ – Filha
Parecer do Controle Interno: considerar o ato Legal.
....................................................................................................................................................................
Ato: 46029/2018 - Interessado: PERI KUCERA 
Beneficiárias: DULCINEIA MACHADO DA SILVA – Companheira; ANDREA DE CACIA BILO KUCERA – Filha; ROSIELI PINTO KUCERA – Filha; VICTORIA MARTINS KUCERA – Filha e VERANICE PINTO KUCERA – Filha
Parecer do Controle Interno: considerar o ato Legal.
	[Por intermédio de análises realizadas por esta Unidade Técnica nos presentes atos, não se constatou irregularidade que obste a chancela pela legalidade.
Encaminhamento dos atos: 
Considerar LEGAIS e conceder registro.]
CONCLUSÃO
A abrangência e a profundidade das verificações levadas a efeito fundamentam convicção de que os atos 45381/2018, 1887/2018, 46029/2018, 1332/2018, 1891/2018, 13330/2018, 1202/2018, 11534/2018, 13178/2018 e 37719/2018 podem ser apreciados pela legalidade, em razão de não terem sido encontradas irregularidades nos atos, de acordo com o item Exame das Constatações desta instrução.
PROPOSTA DE ENCAMINHAMENTO
Ante o exposto, propõe-se: 
Considerar LEGAIS e conceder o registro dos atos de MOISES SOUZA DINIZ NETO, ROSALINO CONSTANTE DONA, PERI KUCERA, ANTONIO KUNZLER, OLMIRO OLIVEIRA, LAERTE CRUZ E SILVA, EDI DOS SANTOS, VICENTE EDUARDO ANTUNES FAGUNDES, HOMERO PEDRO ZANINI e JOAO BRASIL GABRIEL DE OLIVEIRA.”
É o relatório.

não há

Procurador Marinus Eduardo De Vries Marsico.

PENSÕES MILITARES. LEGALIDADE E REGISTRO DE SETE ATOS. DESTAQUE DE OUTRO, PARA SANEAMENTO PROCESSUAL. ILEGALIDADE E NEGATIVA DE REGISTRO DOS DEMAIS, REFERENTES A INSTITUIDORES AGRACIADOS - QUANDO JÁ REFORMADOS - COM ELEVAÇÃO DOS PROVENTOS MOTIVADA POR INVALIDEZ PERMANENTE DECORRENTE DE DOENÇA ESPECIFICADA (ART. 110 DA LEI 6.880/1980). AUSÊNCIA DE PREVISÃO LEGAL PARA CONCESSÃO DA VANTAGEM A MILITARES JÁ REFORMADOS. FALHA PRESENTE NOS RESPECTIVOS BENEFÍCIOS PENSIONAIS. DETERMINAÇÕES.

PENSÃO MILITAR (PMIL)

Secretaria de Fiscalização de Pessoal (SEFIP).

Em exame dez pensões militares concedidas pelo Comando do Exército.
2.	A Secretaria de Fiscalização de Pessoal (Sefip) , em instrução automatizada, propugna o registro dos atos.
3.	O Ministério Público põe-se de acordo.
4.	Divirjo dos pareceres em relação a três títulos, como segue.
5.	Segundo informam os autos, o sr. Antônio Kunzler, graduado como Subtenente, foi transferido para a reserva remunerada em 1995, quando contava 53 anos de idade e 36 anos de serviço. Desde então, por ter mais de trinta anos de serviço ativo, passou a receber seus proventos calculados com base no soldo de Segundo Tenente, com fulcro na regra prevista na redação primitiva do art. 50, inciso II, da Lei 6.880/1980 (“São direitos dos militares [...] a percepção de remuneração correspondente ao grau hierárquico superior ou melhoria da mesma quando, ao ser transferido para a inatividade, contar mais de 30 (trinta) anos de serviço”) . Nessas mesmas condições, o militar foi reformado ex officio em 1998, ao atingir a idade limite de permanência na reserva remunerada.
6.	Anos mais tarde, em 2015, o título definitivo de inatividade do sr. Antônio Kunzler foi alterado para vincular seus proventos ao soldo de Primeiro Tenente, ou seja, dois postos acima daquele que o militar ostentava na atividade. O fundamento para tanto seria o disposto no art. 110, § 1º, da Lei 6.880/1980 (Estatuto dos Militares) , na redação dada pela Lei 7.580/1986:
“Art. 110. O militar da ativa ou da reserva remunerada, julgado incapaz definitivamente por um dos motivos constantes dos incisos I e II do art. 108, será reformado com a remuneração calculada com base no soldo correspondente ao grau hierárquico imediato ao que possuir ou que possuía na ativa, respectivamente. 
§ 1º Aplica-se o disposto neste artigo aos casos previstos nos itens III, IV e V do artigo 108, quando, verificada a incapacidade definitiva, for o militar considerado inválido, isto é, impossibilitado total e permanentemente para qualquer trabalho
§ 2º Considera-se, para efeito deste artigo, grau hierárquico imediato:
a) o de Primeiro-Tenente, para Guarda-Marinha, Aspirante-a-Oficial e Suboficial ou Subtenente”.
7.	Para maior clareza, transcrevo também o art. 108 do Estatuto, no que aqui interessa:
“Art. 108. A incapacidade definitiva pode sobrevir em conseqüência de:
I - ferimento recebido em campanha ou na manutenção da ordem pública;
II - enfermidade contraída em campanha ou na manutenção da ordem pública, ou enfermidade cuja causa eficiente decorra de uma dessas situações;
III - acidente em serviço;
IV - doença, moléstia ou enfermidade adquirida em tempo de paz, com relação de causa e efeito a condições inerentes ao serviço;
V - tuberculose ativa, alienação mental, esclerose múltipla, neoplasia maligna, cegueira, lepra, paralisia irreversível e incapacitante, cardiopatia grave, mal de Parkinson, pênfigo, espondiloartrose anquilosante, nefropatia grave e outras moléstias que a lei indicar com base nas conclusões da medicina especializada”.
8.	Como se vê, o benefício previsto no art. 110 da Lei 6.880/1980, expressamente dirigido ao militar da ativa ou da reserva remunerada, não alcança o militar reformado.
9.	Sobre a questão, a jurisprudência do Superior Tribunal de Justiça (STJ) , intérprete último da lei federal, há muito se encontra pacificada, como ilustram os precedentes adiante reproduzidos:
“PROCESSUAL CIVIL. ADMINISTRATIVO. MILITAR REFORMADO POR ATINGIR A IDADE LIMITE NA RESERVA. INVALIDEZ SUPERVENIENTE À INATIVAÇÃO. REFORMA COM REMUNERAÇÃO CORRESPONDENTE AO GRAU HIERÁRQUICO IMEDIATO. IMPOSSIBILIDADE. SÚMULAS 7 E 83 DO STJ.
1. O art. 110 da Lei 6.880/1980 prevê o direito de o militar da ativa ou da reserva remunerada ser reformado com a remuneração calculada com base no soldo correspondente ao grau hierárquico imediato ao que possuir.2. O Tribunal de origem asseverou: ‘o autor foi reformado ex officio em 21/05/2006 (Evento 20 - PROCADM4 - fl. 15) , por ter atingido idade limite de permanência na reserva, nos termos do art. 106, I, d, da Lei n° 6.880/80. Pretende, agora, a melhoria da reforma para que seus proventos passem a ser calculados com base na remuneração do posto superior na inatividade, em razão da superveniência de moléstia que determina a sua invalidez (neoplasia maligna constatada em 04/01/2008) ’.3. É inviável reanalisar a constatação das datas da reforma e da eclosão da moléstia, pois inarredável a revisão do conjunto probatório dos autos para afastar as premissas fáticas estabelecidas pelo acórdão recorrido. Aplica-se, portanto, o óbice da Súmula 7/STJ. 4. Ao reconhecer que o direito ora pugnado alcança apenas os militares da ativa ou da reserva remunerada, não prevendo a possibilidade da alteração de proventos de militar reformado por atingir a idade limite na reserva, o Tribunal a quo decidiu em consonância com a jurisprudência do STJ, razão pela qual incide a Súmula 83 do STJ. Precedentes: REsp 1.381.724/RS, Relatora Ministra REGINA HELENA COSTA, PRIMEIRA TURMA, DJe 10/5/2017; e AgRg no REsp 1.539.940/RS, Relatora Ministra ASSUSETE MAGALHÃES, SEGUNDA TURMA, DJe 29/3/2016.5. Recurso Especial não conhecido” (REsp 1784347/RS, Rel. Min. Herman Benjamin, Segunda Turma, julgado em 2/4/2019, DJe de 23/4/2019; ênfase acrescentada) .“ADMINISTRATIVO. MILITAR. REFORMA. ALTERAÇÃO DE BENEFÍCIO. INCAPACIDADE SUPERVENIENTE. ART. 110, § 1º C/C ART. 108, V, DA LEI 6.880/80. MILITARES DA ATIVA OU RESERVA REMUNERADA. RESTRIÇÃO. MILITAR JÁ REFORMADO. IMPOSSIBILIDADE. 1. A reforma do militar com a remuneração calculada com base no soldo correspondente ao grau hierárquico imediato ao que possuir ou que possuía na ativa, nos termos do art. 110, § 1º, c/c o art. 108, V, da Lei 6.880/80, restringe-se aos militares da ativa ou reserva remunerada, na exata disposição do caput do art. 110, não sendo possível a concessão de tal benesse àqueles militares já reformados. 2. Recurso especial não provido” (REsp 1.340.075/CE, Rel. Min. Castro Meira, Segunda Turma, julgado em 9/4/2013, DJe de 15/4/2013; ênfase acrescentada) .10.	Desse último julgado, permito-me transcrever elucidativo trecho do voto do relator, Ministro Castro Meira (os destaques não constam do original) :“Da simples leitura do caput do art. 110 do Estatuto dos Militares, denota-se que o benefício é restrito àqueles militares da ativa ou reserva remunerada, como, aliás, entendeu o decisório regional ora atacado. Acrescente-se que, em sua redação original, o dispositivo legal permitia a reforma apenas aos militares da ativa, incluindo-se-lhe os da reserva remunerada somente a partir da edição da Lei 7.580/86, verbis: ‘Art 1º. O caput do art. 110 da Lei nº 6.880, de 9 de dezembro de 1980, que dispõe sobre o Estatuto dos Militares, passa a vigorar com a seguinte redação: ‘Art. 110. O militar da ativa ou da reserva remunerada, julgado incapaz definitivamente por um dos motivos constantes dos incisos I e II do art. 108, será reformado com a remuneração calculada com base no soldo correspondente ao grau hierárquico imediato ao que possuir ou que possuía na ativa, respectivamente’. Art 2º. As disposições do art. 110 da Lei nº 6.880, de 9 de dezembro de 1980, são extensivas aos militares que na vigência desta lei já se encontrem na reserva remunerada e que tenham sido reformados com base nos incisos I e II do art. 108.’A Exposição de Motivos da referida lei bem delimita o alcance pretendido pela alteração da norma: ‘Excelentíssimo Senhor Presidente da República, O militar da ativa julgado incapaz definitivamente, por um dos motivos constantes dos itens I e II do art. 108, da Lei nº 6.880/80, Estatuto dos Militares, é reformado com a remuneração do grau hierárquico imediato ao que possuir na ativa, de acordo com o art. 110 do mesmo Estatuto. O militar da reserva remunerada julgado incapaz definitivamente por um dos motivos constantes dos itens I e II do citado art. 108 vem sendo reformado com a remuneração correspondente ao seu grau hierárquico. A situação configura uma abrangência incompleta e injusta da lei cuja correção ora submeto à elevada apreciação de Vossa Excelência.’ Se o próprio legislador não vislumbrou tal possibilidade, não cabe ao intérprete fazê-lo, ainda que por alegação de observância ao princípio da isonomia, pois não seria coerente admitir que suposta omissão legislativa possa ser sanada por interpretação que alargue o alcance normativo. Os militares da reserva remunerada não se equiparam aos reformados, apesar de ambos os casos tratarem de inatividade, tendo em vista que aqueles podem ser convocados a retornar ao serviço ativo, enquanto estes passam definitivamente à inatividade. ............................................................................................................................................Nem se diga que o art. 2º da Lei 7.580/86 socorreria o recorrente, porquanto a extensão das disposições do art. 110 da Lei 6.880/80 abrange ‘militares que na vigência desta lei já se encontrem na reserva remunerada e que tenham sido reformados com base nos incisos I e II do art. 108’, enquanto que no presente caso busca-se a equiparação com o art. 108, V. Ademais, oportuno observar que o próprio art. 110, § 3º, ao admitir a ampliação dos benefícios de que trata por leis especiais, ressalvou que o benefício será deferido ‘desde que o militar, ao ser reformado, já satisfaça as condições por ela exigidas’.Em suma, os militares que adquiriram a moléstia incapacitante após a passagem para a inatividade definitiva não foram contemplados pelo art. 110 da Lei 6.880/80, o qual refere-se à concessão inicial de reforma e não à sua alteração, e alcança apenas os militares da ativa e da reserva remunerada. Essa é a leitura que faço da norma tida por violada, embora tenha notícia que a Administração e o próprio Tribunal de Contas da União adotam interpretação em sentido contrário, sem diferenciação entre militares da ativa, da reserva ou reformados. Por fim, vale anotar que o paradigma do TRF da 2ª Região arrolado pelo recorrente foi reformado por decisão desta Corte, no julgamento do REsp 1.115.309/RS, DJe 30.4.2010, Quinta Turma, de relatoria do Ministro Jorge Mussi.............................................................................................................................................Ante o exposto, nego provimento ao recurso especial.”11.	De fato, há distinção tão substancial entre os regimes jurídicos aplicáveis, de per si, aos militares da ativa, da reserva e reformados que não se apresenta razoável pretender igualá-los – pela via da hermenêutica – para efeito de concessão de benefícios. Note-se que, no plano remuneratório, o Supremo Tribunal Federal (STF) tem restringido, inclusive, a eficácia de títulos executivos judiciais quando o titular do direito migra da condição de servidor ativo para a de servidor aposentado. No MS 30.725, por exemplo, o Ministro Gilmar Mendes anotou:
“Nesse sentido, a coisa julgada deveria ser invocada, a princípio, para efeitos de pagamento de vencimentos, o que não significa, necessariamente, que essa proteção jurídica se estenda, desde logo, para o cálculo dos proventos, o qual deve ser analisado caso a caso, sob pena de reconhecer-se a perpetuação de um direito declarado a ponto de alcançar um instituto jurídico diverso: o instituto dos proventos.”
12.	Ora, o art. 110 do Estatuto dos Militares tem por evidente propósito compensar os militares da ativa que tenham sua carreira precocemente interrompida por infortúnios associados ao cumprimento do dever. A exceção são as enfermidades referidas no inciso V do art. 108, mas mesmo ali se faz inequívoca a intenção do legislador de favorecer o militar vitimado pela interrupção abrupta da carreira.
13.	Naturalmente, não há que se falar em interrupção da carreira no caso de militares já reformados.
14.	Poder-se-ia até objetar, é verdade, que os militares da reserva, expressamente referidos pela norma, também se encontram, tecnicamente, na situação de inativos. No entanto, insisto, o discrímen entre reserva e reforma é tal que a simples leitura da conceituação dada aos institutos espanca qualquer dúvida a respeito. Eis o que dispõe o art. 3º da Lei 6.880/1980:
“Art. 3° Os membros das Forças Armadas, em razão de sua destinação constitucional, formam uma categoria especial de servidores da Pátria e são denominados militares.
§ 1° Os militares encontram-se em uma das seguintes situações:
a) na ativa:
 (...) 
b) na inatividade:
I - os da reserva remunerada, quando pertençam à reserva das Forças Armadas e percebam remuneração da União, porém sujeitos, ainda, à prestação de serviço na ativa, mediante convocação ou mobilização; e
II - os reformados, quando, tendo passado por uma das situações anteriores estejam dispensados, definitivamente, da prestação de serviço na ativa, mas continuem a perceber remuneração da União.”
15.	Nessa mesma linha, saliento que, em sua redação original, o § 1º do art. 110 do Estatuto dirigia-se unicamente aos militares da ativa. Foi a ocorrência de casos reais de incapacidade – envolvendo reservistas convocados – ocasionada por ferimento ou enfermidade contraída em função do efetivo exercício da atividade militar (incisos I e II do art. 108) que motivou o legislador a lhes estender o benefício. Reproduzo a exposição de motivos que fundamentou a alteração:
“Excelentíssimo Senhor Presidente da República, O militar da ativa julgado incapaz definitivamente, por um dos motivos constantes dos itens I e II do art. 108, da Lei nº 6.880/80, Estatuto dos Militares, é reformado com a remuneração do grau hierárquico imediato ao que possuir na ativa, de acordo com o art. 110 do mesmo Estatuto. O militar da reserva remunerada julgado incapaz definitivamente por um dos motivos constantes dos itens I e II do citado art. 108 vem sendo reformado com a remuneração correspondente ao seu grau hierárquico. A situação configura uma abrangência incompleta e injusta da lei cuja correção ora submeto à elevada apreciação de Vossa Excelência.”16.	Portanto, a não concessão da vantagem aos militares já reformados não foi um mero descuido da lei; tampouco representa, sob qualquer enfoque que se considere, ofensa ao princípio da isonomia.
17.	De toda sorte, mesmo que assim não fosse, de modo algum seria dado ao intérprete substituir-se ao legislador no disciplinamento da matéria. É o que estabeleceu o STF, em 2014, por meio da Súmula Vinculante 37, de observância obrigatória pelos órgãos do Poder Judiciário e por toda a administração pública (cf. art. 103-A da Constituição Federal) :
“Não cabe ao Poder Judiciário, que não tem função legislativa, aumentar vencimentos de servidores públicos sob o fundamento de isonomia.”18.	Ressalto, a propósito, que o entendimento aqui externado foi acolhido à unanimidade pelo Plenário desta Corte de Contas por meio do Acórdão 2225/2019-TCU-Plenário, de 18/9/2019.
19.	Pois bem, no caso do sr. Antônio Kunzler, instituidor da pensão percebida pela sra. Rosi Brasil Kunzler, viúva, o militar já se encontrava reformado quando acometido de moléstia incapacitante, de modo que não poderia ser favorecido pelo acréscimo concedido pelo Comando do Exército.
20.	Como o militar, valendo-se da faculdade então prevista no art. 6º da Lei 3.765/1960, contribuiu na inatividade para a pensão correspondente a um posto/graduação acima da que percebia, a beneficiária faz jus a proventos calculados sobre o posto de Primeiro Tenente, e não de Capitão, como lhe foi indevidamente concedido.
21.	Ilegais, pois, tanto a alteração da reforma quanto o benefício pensional outorgado à sra. Rosi Brasil Kunzler, ora em exame.
22.	Também ilegal, por apresentar falha semelhante, o ato alusivo à pensão instituída pelo sr. João Brasil Gabriel de Oliveira em favor da sra. Ana Silva de Oliveira, viúva. 
23.	No caso, o militar, Soldado reformado por invalidez em 1976, com remuneração calculada sobre sua graduação na ativa (cf. art. 115, alínea “b”, da Lei 5.774/1971) , teve seus proventos elevados, anos depois (a data não foi informada) , para o grau de Terceiro Sargento, com esteio no art. 110, §§ 1º e 2º, da Lei 6.880/1980. Ocorre que, a par de se tratar de militar já reformado, a Lei, em seu art. 157, expressamente estabeleceu que: “As disposições deste Estatuto não retroagem para alcançar situações definidas anteriormente à data de sua vigência”.
24.	Logo, a pensão deferida à sra. Ana Silva de Oliveira, por apresentar a mesma falha verificada na alteração da reforma do instituidor, deve ter seu registro negado.
25.	O ato relativo ao sr. Vicente Eduardo Antunes Fagundes, de outra parte, ainda não se encontra apto à formação de juízo definitivo.
26.	Para tanto, a meu sentir, faz-se necessária a prévia obtenção e o exame da documentação que comprovaria a união estável entre o militar e a sra. Taline Castro da Silva, qualificada como sua companheira.
27.	Por fim, quanto às pensões instituídas pelos srs. Edi dos Santos, Rosalino Constante Dona, Olmiro Oliveira, Homero Pedro Zanini, Laerte Cruz e Silva, Moises Souza Diniz Neto e Peri Kucera, acompanho os pareceres favoráveis ao registro. Aqui, apenas faz-se necessário determinar à Sefip que corrija, no sistema e-Pessoal, a ficha financeira da pensionista do sr. Homero Pedro Zanini, de modo a evidenciar a correta proporcionalização dos proventos da beneficiária.
28.	Diante do exposto, voto no sentido de que este Colegiado adote a deliberação que ora submeto a sua apreciação.
TCU, Sala das Sessões Ministro Luciano Brandão Alves de Souza, em 29 de outubro de 2019.
BENJAMIN ZYMLER 
Relator